臺灣基隆地方法院民事簡易判決　　　　95年度基簡字第1164號
原　　　告　甲○○
訴訟代理人　張曼隆律師
被　　　告　丙○○
法定代理人　乙○○
訴訟代理人　余鐘柳律師
上列當事人間請求遷讓房屋事件，本院於中華民國96年5月1日言
詞辯論終結，判決如下：
    主  文
被告應將門牌號碼基隆市○○區○○路四十四號三樓、四十六號
三樓房屋遷讓返還原告，並自民國九十五年二月二十四日起至遷
讓返還前揭房屋之日止，按月給付原告新臺幣玖仟參佰陸拾參元
。
訴訟費用新臺幣壹萬貳仟壹佰捌拾柒元由被告負擔。
本判決第一項得假執行，但被告以新臺幣壹佰壹拾貳萬參仟伍佰
元為原告預供擔保，得免為假執行。
    事實及理由
一、原告主張：原告於95年1月10日自吳憲一處受贈基隆市○○
    區○○路44號3樓、46號3樓房屋（下稱系爭房屋），並於同
    年2月24日登記為系爭房屋之所有權人，然系爭房屋卻遭被
    告無權占有使用，爰依民法第767條前段，請求被告遷讓系
    爭房屋，並依民法第197條之規定，請求被告給付相當於租
    金之不當得利等語，並聲明：被告應將門牌號碼基隆市○○
    區○○路44號3樓、46號3樓房屋遷讓返還原告，及自95年2
    月24日起至遷讓房屋返還予原告之日止，按月給付原告新台
    幣（下同）9,363元。
二、被告則以：訴外人即被告法定代理人乙○○之父吳萬金原係
    基隆市七堵區○○○街25之12號之「丙○○廟」住持，由於
    該廟香火興盛，吳萬金遂於民國56年間以「丙○○廟」之香
    火錢興建系爭房屋，並將「丙○○廟」遷至系爭房屋，向道
    教總會辦理入會，取名為「丙○○」，並擔任「丙○○」之
    負責人。系爭房屋雖係被告出資所興建，但因寺廟為非法人
    團體，因而便以吳萬金之名義，辦理建物第一次總登記，信
    託登記在吳萬金名下，嗣吳萬金過世後，才改信託登記於吳
    萬金之子吳憲一名下。然原告利用吳憲一意識不清之狀態下
    ，以「贈與」之方式，將系爭房屋變更登記在原告名下，信
    託關係之效力，仍應及於原告，被告並非無權占有。又系爭
    房屋係興建於基隆市○○區○○路44號及46號2樓樓頂上，
    資金係由「丙○○廟」信徒捐獻而來，且興建當時係經44
    號所有人吳萬金及46號所有人林麗華之同意，欲作廟宇永久
    使用才興建，因而被告使用系爭房屋，亦係本於「永久借貸
    」之法律關係，並非無權占有等語，資為抗辯。並聲明：(
    一)請求駁回原告之訴。(二)如受不利判決，願供擔保請求
    免為假執行之宣告。
三、兩造不爭執之事實：
（一）原告為系爭房屋之登記所有權人。
（二）被告占有使用系爭房屋，並由乙○○擔任管理人。
四、得心證之理由：
    本件兩造之爭點厥為：(一)原告是否合法自吳憲一處受贈系
    爭房屋？(二)被告與系爭房屋之前所有權人吳萬金間是否有
    信託契約？(三)被告與系爭房屋之前所有權人吳萬金間是否
    有永有借貸契約？茲依序說明如下：
（一）原告為系爭建物所有權人：
      首查，原告主張其為系爭房屋之所有權人，且係基於贈與
      之原因取得系爭房屋等情，有系爭房屋建物謄本及基地土
      地謄本各1份在卷可稽，堪信其為真實。被告雖以原告係
      利用系爭房屋之前手吳憲一意識不清之狀態下，將系爭房
      屋以「贈與」之方式登記在原告名下茲為抗辯，但未據其
      提出任何證據為佐，此部分抗辯不足採信。
（二）兩造間並無信託關係：
  １、次按以所有之意思興建房屋，即為原始建築人而取得該房
      屋之有權，其取得所有權非以登記為要件，至究以何人名
      義請領建照執照，在所不問。被告辯稱其為系爭房屋之原
      始起造人，無非提出系爭建物之建物登記平面圖其上記載
      「申請人丙○○，吳萬金」為據，然上揭物證僅能認定丙
      ○○吳萬金為系爭建物之建築執照申請人，然並無法進一
      步推認丙○○為系爭建物實際出資興建之真正原始起造人
      ，而被告除上揭證物外，並未提出其他證據資料足以證明
      丙○○為出資興建之原始起造人，是以其此部分主張要難
      採信。復且依據系爭建物之第一次總登記記載「登記原因
      ：自建。所有權人：吳萬金」，此有建物謄本1份在卷足
      徵，亦與被告主張相違，益難採信被告抗辯為真。
  ２、依據前述，被告既非系爭建物之原始所有權人，則無可能
      將系爭建物信託登記於原告之祖父吳萬金名下，其主張兩
      造間有信託關係存在，顯屬無據，更何況縱有信託關係存
      在，亦非占有系爭建物之合法權利基礎。
（三）兩造間並無使用借貸關係：
  １、按民法第464條規定，稱使用借貸者，謂當事人一方以物
      交付他方，而約定他方於無償使用後返還其物之契約。經
      查，系爭建物現由被告丙○○占有使用，除據兩造不爭執
      外，並經本院現場履勘屬實，而系爭建物原所有權人吳萬
      金亦為被告丙○○住持，此有被告寺廟登記表1份在卷可
      稽，因之堪信系爭建物乃為原告之祖父吳萬金交付被告無
      償使用，是以原告祖父吳萬金與被告間應成立使用借貸契
      約堪可認定。
  ２、然按使用借貸，非如租賃之有民法第四百二十五條之規定
      ，縱令上訴人之前手將房屋及空地，概括允許被上訴人等
      使用，被上訴人等要不得以上訴人之前手，與其訂有使用
      借貸契約，主張對現在之房地所有人即上訴人有使用該房
      地之權利（最高法院59年台上字第2490號判例可資參照）
      。因而，縱使被告與吳萬金間有使用借貸之約定，揆諸上
      開判例，被告亦無法依此向原告主張其合法使用權源。
（四）按「所有權人對於無權占有或侵奪其所有物者，得請求返
      還之。」民法第767條前段定有明文。原告為系爭房屋之
      所有權人已如前述，被告既未能舉證證明其有何合法占有
      使用權源，原告主張被告無權占有系爭房屋，請求被告遷
      讓房屋返還予原告，自屬正當。
（五）末按無法律上之原因而受利益，致他人受損害者，應返還
      其利益，民法第179條亦定有明文。無權占有他人之土地
      ，可能獲得相當於租金之利益，此為通常之觀念；而無權
      占有他人之土地，係侵害該土地所有人之所有權，應構成
      侵權行為，被害人對於侵權行為人得請求賠償相當於租金
      之損害（最高法院61年台上字第1695號判例、67年台上字
      第3622號判例參照），此於無權占有他人房屋之情形，亦
      應為相同之解釋。被告等自原告登記取得系爭房屋之日（
      即95年2月24日）起即屬無權占有原告所有之系爭房屋，
      且可獲得相當於租金之利益，而使原告受有相當於租金之
      損害，兩者間有相當因果關係，乃為當然。從而原告依不
      當得利之法則，請求被告給付相當於租金之損害金，亦屬
      正當。又城市地方之房屋租金及建築房屋之基地租金，依
      土地法第97條規定，以不超過土地及其建築物申報價額年
      息10％為限，而所謂土地價額係指法定地價而言；土地所
      有人依土地法所申報之地價為法定地價，土地法第148條
      、土地法施行法第25條、平均地權條例第16條前段亦定有
      明文。系爭房屋係坐落基隆市○○區○○段1553地號土地
      ，93年之申報地價每平方公尺為10,800元，系爭房屋95年
      之價值為122,700元，有原告提出之土地登記謄本、稅籍
      證明書為證，本院斟酌上開土地坐落位置、系爭房屋鄰近
      之經濟狀況及房屋之價值等情，認原告主張以上開房地總
      價年息10％計算相當於不當得利之租金，並無不當。查系
      爭房屋所占土地申報總額為500,400元（計算式：139（平
      方公尺）×10,800元（申報地價）×2/3（系爭房屋所占
      土地比例）＝1,000,800元），房屋價值為122,700元，以
      年息10％核算每月9,363元（計算式：(1,000,800＋
      122,700)×10％×1/12＝9,362.5，元以下四捨五入）。
      從而，原告依據不當得利之法律關係，請求被告自95年2
      月24日起至遷讓返還系爭房屋之日止，按月給付9,363元
      計算之相當於租金之損害金，洵屬正當。
五、綜上所述，原告主張被告無權占有系爭房屋，依民法第767
    條前段所有物返還請求權，請求被告遷讓系爭房屋返還予原
    告，及依民法第179條不當得利之法律關係，請求被告自95
    年2月24日起至遷讓返還前揭房屋之日止，按月給付原告
    9,363元，為有理由，應予准許。
六、本件係就民事訴訟法第427條第4項規定之適用簡易程序訴訟
    所為被告敗訴之判決，爰依民事訴訟法第436條第2項、第
    389條第1項第3款，依職權宣告假執行。被告聲明願供擔保
    請求免為假執行之宣告，核無不合，爰酌定相當之擔保金額
    ，予以准許。
七、本件事證已臻明確，兩造其餘攻擊防禦方法及所提證據，
    對於本件判決結果均不生影響，爰不一一論述，附此敘明。
八、訴訟費用負擔之依據：民事訴訟法第78條。
中     華     民     國    96    年    5    月    15   日
                   基隆地方法院基隆簡易庭
                       法      官  王翠芬
以上正本係照原本作成。
對於本件判決如有不服，應於收受送達後20日內向本院提出上訴
書狀，上訴於本院合議庭，並按他造當事人之人數附具繕本。
中     華     民     國    96    年    5    月    15   日
                       法院書記官  陳錦進
